臺灣高等法院臺南分院民事判決
110年度上國字第3號
上  訴  人  臺南市鹽水地政事務所
法定代理人  高瑞豐  
訴訟代理人  許雅芬律師
複代理人    王文廷律師
訴訟代理人  蔡宜君律師
被上訴人    顏銘毅  
訴訟代理人  賴鴻鳴律師
            黃俊達律師
            陳妍蓁律師
            陳思紐律師
            張嘉琪律師
上列當事人間請求國家賠償事件，上訴人對於中華民國110年4月
30日臺灣臺南地方法院110年度國字第3號第一審判決提起上訴，
本院於111年6月29日言詞辯論終結，判決如下：
    主  文
上訴駁回。
第二審訴訟費用由上訴人負擔。
    事實及理由
一、按依國家賠償法請求損害賠償時，應先以書面向賠償義務機
    關請求之；賠償義務機關拒絕賠償，或自提出請求之日起逾
    30日不開始協議，或自開始協議之日起逾60日協議不成立時
    ，請求權人得提起損害賠償之訴，國家賠償法第10條第1項
    、第11條第1項前段分別定有明文。查被上訴人於民國109年
    7月28日向上訴人提出請求，上訴人於同年12月28日發給協
    議不成立證明書（原審卷第31頁），是被上訴人提起本件國
    家賠償訴訟，已符國家賠償之先行程序。
二、被上訴人主張：其父顏水皮於59年間買賣取得合併前臺南市○○區○○○段00、00-0、00-0地號等3筆土地（下稱合併前00地號等3筆土地），67年4月28日將上開三筆土地合併登記為同段00地號、面積3,979平方公尺土地（下稱系爭土地），被上訴人於79年7月7日因分割繼承取得所有權，91年間曾委任代書就系爭土地申請鑑界，但被上訴人長期在外地工作，未實際居住在戶籍地，不知土地登記面積有誤，未申請面積更正，上訴人亦未逕行辦理更正登記面積。嗣被上訴人欲出售系爭土地予第三人易大工業股份有限公司（下稱易大公司），於109年5月間申請土地鑑界，上訴人始以系爭土地實測面積為3,841平方公尺為由，於109年7月21日通知被上訴人系爭土地面積已完成更正登記，更正後登記面積為3,841平方公尺，被上訴人因此受有登記面積短少138平方公尺之損害，並與易大公司協議減少價金新臺幣（下同）2,003,200元，依最高法院108年度台上字第814號判決意旨，本件請求權時效應自被上訴人收受面積更正登記通知時即109年7月21日起算，被上訴人請求國家賠償，並未罹於時效。又被上訴人雖與易大公司協議減少價金，然對上訴人之請求，以財政部國有財產署南區分署於108年11月22日標售系爭土地附近之同段00-00地號土地價格每平方公尺12,630元，計算面積短少138平方公尺之損害為1,742,940元，爰依土地法第68條第1項前段、第2項之規定，求為命上訴人如數給付及法定遲延利息（原審判命上訴人給付1,742,940元本息，上訴人聲明不服，提起上訴）。答辯聲明：上訴駁回。
三、上訴人抗辯：被上訴人於91年間申請系爭土地鑑界，當時土地複丈圖上記載實測面積為3,800平方公尺，登記面積為3,979平方公尺，上訴人已於91年3月22日通知被上訴人，系爭土地面積超出限定誤差，需檢附面積更正同意書來所辦理面積更正，是被上訴人於91年已知悉系爭土地實際面積與謄本登載情形不同，至110年3月5日始提起訴訟，已罹於國家賠償法第8條規定之5年請求權時效。又本件不符土地法第68條第1項之「登記錯誤」之要件；縱認有登記錯誤，賠償義務機關亦非上訴人。另被上訴人於91年申請土地鑑界時，上訴人僅提供技術服務，地籍圖四周之範圍並無變動，被上訴人所得支配之範圍並無變動，亦未因更正而減少土地面積，被上訴人未因109年7月15日更正面積登記而受有損害。倘認被上訴人受有損害，該損害之發生日期，亦應以被上訴人取得系爭土地所有權之期日，即79年7月7日之價格認定等語。上訴聲明：㈠原判決廢棄。㈡被上訴人於第一審之訴駁回。
四、本件經依民事訴訟法第463條準用同法第270條之1第1項第3
    款規定，整理並協議簡化爭點後，確認兩造不爭執及爭執事
    項如下：
　不爭執事項：
    ㈠系爭土地自民國35年間土地總登記時起之沿革過程如附表
      所示。
    ㈡相關土地於51年間由內政部國土測繪中心（下稱測繪中心
      ）之前身臺灣省政府民政廳地政局測量總隊(下稱測量總
      隊)辦理地籍圖修正測量、計算修正測量地積後，迄今未
      曾再辦理地籍整理作業。
    ㈢顏水皮為被上訴人之父，其於59年9月11日購買合併前00地
      號等3筆土地，合計面積為3,979平方公尺（即附表編號5
      ）；上開3筆土地於67年4月28日合併登記為系爭土地，登
      記面積3,979平方公尺（即附表編號6）；被上訴人於79年
      7月7日因分割繼承登記為系爭土地之所有權人（即附表編
      號7）。
    ㈣被上訴人於91年3月1日向上訴人申請系爭土地之鑑界，經
      上訴人以鹽(塩)地測字第13800號案件受理（原審卷第105
      頁），經上訴人內部簽核後，於91年3月22日以所測字第0
      910001829號函回覆被上訴人，說明欄記載：「…二、本案
      新營市○○○段00號土地登記簿面積為0.3979公頃，經鑑界
      計算面積為0.3800公頃超出公差，請於文到十日內檢附面
      積更正同意書來所辦理更正。」（原審卷第101-103頁、
      本院卷第279頁）
    ㈤系爭土地於109年7月15日因面積更正登記為3,841平方公尺
      （即附表編號8，原審卷第29、69頁）。
    ㈥被上訴人於109年8月12日(原因發生日期：109年7月22日)
      以買賣為原因，將系爭土地移轉登記予易大公司（即附表
      編號9，原審卷第65、69頁）。
    ㈦被上訴人於109年7月28日向上訴人請求國家賠償，經於同
      年12月18日協議未能成立，上訴人於12月28日核發109年
      所測字第1090070610號國家賠償事件協議不成立證明書予
      被上訴人（原審卷第91頁）。
　爭執事項：
    ㈠被上訴人於91年3月申請鑑界，上訴人於91年3月22日發鑑
      界完成通知函，被上訴人嗣於110年提起本件訴訟，有無
      罹於國家賠償法第8條第1項所定時效？
    ㈡上訴人是否符合土地法第68條第1項之「登記錯誤之要件」
      ？賠償義務機關為何？
    ㈢被上訴人是否因系爭土地於109年7月15日更正面積登記而
      受有損害？如有，損害金額應如何計算？
五、本院之判斷：　　
　㈠被上訴人之父顏水皮於59年9月間向訴外人沈石結購買合併前
    00地號3筆土地，並於67年4月28日將上開3筆土地合併為系
    爭土地，登記面積3,979平方公尺，後顏水皮於79年1月26日
    死亡，被上訴人於同年7月7日因分割繼承登記為系爭土地所
    有權人。被上訴人於91年3月1日向上訴人申請系爭土地之鑑
    界，經上訴人以鹽(塩)地測字第13800號案件受理（原審卷
    第105頁），經上訴人內部簽核後，於91年3月22日以所測字
    第0910001829號函回覆被上訴人，說明欄記載：「…二、本
    案新營市○○○段00號土地登記簿面積為0.3979公頃，經鑑界
    計算面積為0.3800公頃超出公差，請於文到十日內檢附面積
    更正同意書來所辦理更正。」被上訴人另於109年申請系爭
    土地之鑑界，上訴人測量後實地面積為3,841平方公尺，較
    登記面積減少138平方公尺，減少面積已超出法定公差容許
    範圍，依法需辦理更正，上訴人於109年6月5日邀集被上訴
    人召開說明會，並於同月9日以所測字第1090054136號函將
    說明會紀錄送被上訴人陳述意見，另於同月24日以所測字第
    1090059588號函報臺南市政府地政局更正系爭土地面積，經
    臺南市政府地政局於同月30日南市地測字第1090778219號函
    覆上訴人：「旨揭地號土地經貴所實地檢測，查明有圖簿不
    符超出法定容許誤差情形，因其係屬『原測量錯誤純係技術
    引起者』並有原始資料可稽，請貴所依地籍測量實施規則第2
    32條第1項第1款規定逕行辦理更正，……。」，上訴人於109
    年7月15日將系爭土地面積辦理更正登記為3,841平方公尺，
    並於同年月21日以所登字第1090068431號函通知被上訴人，
    而被上訴人同年8月12日將系爭土地出售易大公司等情，為
    兩造所不爭執，並有被上訴人提出系爭土地登記第一類謄本
    、上訴人109年7月21日所登字第1090068431號函、地政局國
    賠事件處理小組第5屆第1次審議會議紀錄（見原審卷第23-2
    9頁、第33-36頁）；上訴人提出系爭土地登記公務用謄本、
    91年3月11日台南縣鹽水地政事務所土地複丈圖及面積計算
    表、土地界址鑑定作業紀錄表、土地複丈申請書、上訴人10
    9年6月9日所測字第1090054136號函、新營區○○○段00地號面
    積超過公差之地籍疑義說明會議紀錄、簽到簿、上訴人109
    年6月24日所測字第1090059588號函、臺南市政府地政局109
    年6月30日南市地測字第1090778219號函、上訴人109年7月2
    1日所登字第1090068431號函（見原審卷第93頁至第99頁、
    第103頁至第123頁）為證，堪信為真正。
　㈡被上訴人請求國家賠償，並未罹於時效：
　　1.按國家賠償法第8條第1項明定：賠償請求權，自請求權人
      知有損害時起，因2年間不行使而消滅；自損害發生時起
      ，逾5年者亦同。上開規定之2年時效，所謂知有損害時起
      ，參酌同法施行細則第3條之1 之規定，係指知有損害之
      事實及國家賠償責任之原因事實，乃以主觀判斷為基準；
      蓋消滅時效，係權利人就已發生並得行使之請求權，長時
      間的不行使，在一定期間經過後，發生權利人因此喪失或
      不得行使該請求權之法律效果，其規範目的，一方面在於
      維持法的和平與安定，另方面則在於避免債務人長時間陷
      入法律關係不安定的窘境，此種債務人利益優先於債權人
      保護之思想，乃以債權人遲未主張其已知悉之請求權，違
      反自己利益，為其正當化之基礎，故因土地登記錯誤、遺
      漏或虛偽致受損害，而向該地政機關請求國家賠償時，人
      民不僅必須知悉其受有損害，更須知悉其所受損害係肇因
      於公務員違法行使公權力，方得開始起算其損害賠償請求
      權之2年消滅時效。又上開規定之5年時效，固自損害發生
      時起算，惟基於土地登記之公信力，在未就錯誤、遺漏或
      虛偽之土地登記之行政處分撤銷、廢止或因其他事由而失
      效者，原土地登記之效力與拘束力仍然存在（行政程序法
      第 110條第3 項規定參照），尚難認損害確已發生（最高
      法院108年度台上字第814號民事判決意旨參照）。
　　2.經查，系爭土地於91年鑑界後，上訴人通知被上訴人土地
      登記簿面積為0.3979公頃，鑑界計算面積為0.3800公頃超
      出公差，請於收到通知後至地政事務所辦理更正，惟於10
      9年7月15日始辦理更正登記，並通知被上訴人等情，已如
      前述，參照前述說明，於上訴人辦理更正登記之處分前，
      原土地登記之效力與拘束力仍然存在，是被上訴人雖於91
      年受通知，縱知悉土地面積與鑑界計算面積不符，然上訴
      人並未辦理更正登記，其損害尚難認為已發生，應係自上
      訴人更正登記之109年方得開始起算其損害賠償請求權之2
      年消滅時效，被上訴人於110年提起本件訴訟，尚未罹於
      時效，自堪認定。上訴人抗辯時效自91年起算等情，尚不
      足採。
　㈢系爭土地面積有誤，為登記錯誤，上訴人為賠償義務機關：
　　1.按因登記錯誤遺漏或虛偽致受損害者，除能證明其原因應
      歸責於受害人者外，由該地政機關負損害賠償責任，土地
      法第 68條第1項定有明文。該規定旨在貫徹土地登記之公
      信力，以保護土地權利人並兼顧交易安全。所稱「登記錯
      誤」，不應以土地登記規則第13條所指「登記事項與登記
      原因證明文件所載之內容不符者」為限，茍地政機關於地
      籍測量時有錯誤，致依據該測量成果而辦理之土地登記亦
      產生錯誤，縱嗣後之登記階段完全依測量結果辦理而無錯
      誤，但作為前提之測量結果，及最後登記之結果均有錯誤
      ，對於信賴土地登記而受損害之人民，仍應認係登記錯誤
      。惟地政機關之損害賠償責任，依同條第2 項規定「不得
      超過受損害時之價值」，係按受損害時土地之市價為限，
      俾免地政機關因此承擔過重之風險。又上開規定，無非係
      就職司土地登記事務之公務員因故意或過失不法侵害人民
      權利，而由該公務員所屬地政機關負損害賠償責任之規定
      ，核係國家賠償法之特別規定，依該法第6條規定，自應
      優先適用（最高法院106年度台上字第2938號裁判意旨參
      照）。
　　2.查系爭土地於109年7月15日更正登記面積為3,841平方公
      尺，較原登記面積3,979平方公尺，減少138平方公尺之事
      實，為兩造所不爭（不爭執事項㈣、㈤）。又00地號土地歷
      年土地面積異動情形，如附表所示，相關土地於51年間由
      測繪中心之前身即測量總隊辦理地籍圖修正測量、計算修
      正測量地積後，迄今未曾再辦理地籍整理作業，亦為兩造
      所不爭（不爭執事項㈡）。惟系爭土地於51年測量地積後
      ，被上訴人曾於91年3月1日申請土地鑑界，由上訴人派技
      士進行鑑界實地複丈，有土地複丈地籍調查表、土地複丈
      圖及面積計算表在卷可稽（原審卷第97至99頁），上訴人
      亦發函通知被上訴人辦理面積更正（原審卷第101頁內部
      函稿、本院卷第279頁通知函），經複丈測量後，上訴人
      亦知悉土地面積登記有誤，而土地登記，由直轄市或縣（
      市）地政機關辦理，各該地政機關得在轄區內分設登記機
      關，辦理登記及其他有關事項（土地法第39條），是依上
      開1.之說明，上訴人雖非最初測量之機關，但其執掌土地
      登記事項，土地最後登記之結果有錯誤，對於信賴土地登
      記而受損害之人民，仍應認係登記錯誤，依土地法第68條
      第1項規定，上訴人應負賠償責任，其抗辯根據測量總隊
      辦理地籍圖修正測量、計算之資料辦理土地登記事宜，上
      訴人所為登記並無錯誤，縱有錯誤，賠償義務機關應為測
      繪中心等語，並不足取。
　㈣被上訴人受有損害，以更正登記時之土地價額計算：
    1.按因登記錯誤遺漏或虛偽致受損害者，由該地政機關負損
      害賠償責任。但該地政機關證明其原因應歸責於受害人時
      ，不在此限；前項損害賠償，不得超過受損害時之價值，
      土地法第68條定有明文。又所謂受損害時之價值，指受損
      害時之市價而言，最高法院85年度台上字第406號判決意
      旨可資參照。
    2.被上訴人因系爭土地登記面積錯誤受有損害之發生時點，
      係上訴人為土地面積更正登記時之109年7月15日，已如前
      述，上訴人所為面積更正登記，雖不影響被上訴人於79年
      分割繼承取得後實際使用土地之面積，惟因土地登記之面
      積減少138平方公尺，且被上訴人於109年4月欲出售系爭
      土地予易大公司，申請鑑界發現土地面積短少，而與易大
      公司協議減少價金200多萬元，有土地買賣契約書、買賣
      契約增補條款、協議書、不動產成交案件實際資訊申報書
      在卷（本院卷第319-331頁），是被上訴人主張以面積更
      正登記之109年7月之市價，並參照鄰近土地即財政部國有
      財產署南區分署標售同段00-00地號國有土地之標售價格
      ，以每平方公尺12,630元計算市價（原審卷第41頁標售公
      告，39.9坪標售金額1,667,160元，每平方公尺為12,639
      元），應屬可採。被上訴人請求上訴人賠償因系爭土地登
      記錯誤，減少138平方公尺所受損害共1,742,940元（計算
      式：138平方公尺×12,630元/平方公尺＝1,742,940元），
      即屬有據。上訴人辯稱被上訴人未受損害，或以顏水皮59
      年購買系爭土地時之損害，加計物價指數為30多萬元計算
      云云，均無依據，並不可取。
六、綜上所述，被上訴人依土地法第68條規定，請求上訴人給付
    1,742,940元，及自110年3月9日（即起訴狀繕本送達之翌日
    ，原審卷第73頁送達證書）起至清償日止，按年息百分之5
    計算之利息，自屬正當，應予准許。從而，原審為上訴人敗
    訴之判決，並無不合。上訴論旨指摘原判決不當，求予廢棄
    改判，為無理由，應駁回上訴。
七、本件事證已臻明確，兩造其餘之攻擊或防禦方法及所用之證
    據，經本院斟酌後，認為均不足以影響本判決之結果，爰不
    逐一論列，附此敘明。
八、據上論結，本件上訴為無理由，依民事訴訟法第449條第1項
    、第78條，判決如主文。　　
中　　華　　民　　國　　111 　年　　7 　　月　　13　　日
                  民事第一庭    審判長法　官  翁金緞

                                      法  官  黃瑪玲

                                      法  官  蔡孟珊  
上為正本係照原本作成。
上訴人如不服本判決，應於收受送達後20日內向本院提出上訴書
狀，其未表明上訴理由者，應於提出上訴後20日內向本院補提出
理由書狀（均須按他造當事人之人數附繕本），上訴時應提出委
任律師或具有律師資格之人之委任狀；委任有律師資格者，另應
附具律師資格證書及釋明委任人與受任人有民事訴訟法第466條
之1第1項但書或第2項（詳附註）所定關係之釋明文書影本。如
委任律師提起上訴者，應一併繳納上訴審裁判費。
被上訴人不得上訴。
中　　華　　民　　國　　111 　年　　7 　　月　　13　　日

                                      書記官  徐振玉
【附註】
民事訴訟法第466條之1：
⑴對於第二審判決上訴，上訴人應委任律師為訴訟代理人。但上
  訴人或其法定代理人具有律師資格者，不在此限。
⑵上訴人之配偶、三親等內之血親、二親等內之姻親，或上訴人
  為法人、中央或地方機關時，其所屬專任人員具有律師資格並
  經法院認為適當者，亦得為第三審訴訟代理人。
民事訴訟法第466條之2第1項：
上訴人無資力委任訴訟代理人者，得依訴訟救助之規定，聲請第
三審法院為之選任律師為其訴訟代理人。